【裁判字號】    97,上更(一),19
【裁判日期】    980610
【裁判案由】    債務人異議之訴
【裁判全文】
臺灣高等法院高雄分院民事判決        97年度上更(一)字第19號
上  訴  人  行政院衛生署屏東醫院
法定代理人  甲○○
訴訟代理人  丙○○
訴訟代理人  邱芬凌律師
被上訴人    萬有營造有限公司
法定代理人  丁○○
訴訟代理人  孫志鴻律師
複代理人    陳意青律師
上列當事人間請求債務人異議之訴事件，上訴人對於民國96年8
月22日臺灣屏東地方法院95年度訴字第578 號第一審判決提起上
訴，經最高法院第一次發回更審，本院於98年5 月27日言詞辯論
終結，判決如下：
    主  文
原判決廢棄。
臺灣屏東地方法院民事執行處九十五年度執字第一六六七八號強
制執行事件對上訴人所為之強制執行程序，應予撤銷。
第一、二審訴訟費用由被上訴人負擔。
    事實及理由
一上訴人起訴主張：訴外人海記營造廠有限公司（下稱海記公司
  ）邀被上訴人為連帶保證人，於民國83年6 月29日就植物人照
  護病房大樓新建工程（建築工程）與其簽訂工程合約（下稱系
  爭工程合約），嗣因海記公司施工不完全，兩造乃訂立系爭工
  程合約附約，並召開協調會作成決議，約定海記公司之權利義
  務包括該公司與下包廠商間之糾紛，由被上訴人概括承受負責
  解決。惟海記公司積欠訴外人乙○○即福駿工程行（下稱乙○
  ○）之工程款新臺幣（下同）3,998,104 元，被上訴人並未依
  約清償，致乙○○聲請對系爭工程第一期至第四期工程保留款
  3,741,885 元（下稱系爭保留款）為強制執行，而由其向乙○
  ○清償完畢，於清償範圍內，其即取得乙○○對被上訴人之債
  權，乃得於法院判決確定其應給付被上訴人90% 系爭保留款3,
  367,697 元後，以之與該確定判決命其給付之債務為抵銷。詎
  被上訴人仍執上開確定判決，聲請原審法院民事執行處以95年
  度執字第16678 號強制執行事件（下稱系爭強制執行事件）對
  其為強制執行等情，爰依強制執行法第14條第1 項之規定提起
  本訴等語，求為判決：將系爭強制執行事件對上訴人所為之強
  制執行程序，應予撤銷。（原審為上訴人敗訴之判決，經上訴
  人聲明不服）於本院聲明：如主文所示。
二被上訴人則以：因海記公司已違反系爭工程合約，自無權向上
  訴人請領系爭保留款，故原審法院判決確定乙○○得代位海記
  公司請求上訴人給付系爭保留款，對其並無拘束力，且上訴人
  亦不得以其依乙○○代位請求之確定判決給付完畢，而謂其90
  % 系爭保留款之請求已經消滅。又其概括承受海記公司之權利
  義務，係指系爭工程部分而言，至海記公司對外之債務，則與
  其無關。若被上訴人應負擔海記公司對乙○○之債務，自得以
  對海記公司之債權，即遭上訴人扣除之違約金1,065,600 元主
  張抵銷等語置辯。於本院聲明：上訴駁回。
三兩造所不爭執之事項：
(一)上訴人於83年6 月29日與海記公司簽訂系爭工程契約，被上訴
  人為系爭工程契約之連帶保證人。嗣原審法院於90年3 月30日
  以90年度訴字第75號判決認定，因海記公司曾將部分工程轉包
  予乙○○，且有工程款未為給付，故乙○○得代位海記公司向
  上訴人請求支付海記公司尚未領取之系爭工程保留款，業於90
  年5 月16日確定。乙○○則於90年5 月28日以上開執行名義聲
  請強制執行，經原審法院以90年度執字第6159號執行，已於91
  年5 月31日執行完畢，該扣押系爭工程保留款3,741,885 元，
  係分配與乙○○及海記公司其他債權人王瑞香、高雄區中小企
  業銀行後，乙○○受償126,492 元，此分配結果並已通知上訴
  人。
(二)兩造於85年7 月3 日協調會作成決議，並於第1 項記載：「本
  建築工程除已估驗部份，其餘權利、義務均由萬有營造有限公
  司概括承受。」第5 項記載：「請萬有營造有限公司依據原有
  建築工程契約補立接續工程契約（附加契約）」，及兩造所簽
  訂系爭工程合約附約第5 條約定：「有關本建築工程除已估驗
  之部分外，其餘之權利與義務均由萬有營造有限公司概括承受
  」。
(三)被上訴人於90年間起訴請求上訴人返還系爭工程保留款中之90
  % 及履約保證金，經原審法院於90年11月12日以90年度重訴字
  第195 號、本院於92年8 月13日以91年度重上字第10號、最高
  法院以94年度臺上字第308 號判決，就系爭工程保留款認定兩
  造之協議及系爭工程合約附約中所稱「本建築工程估驗部分」
  之真意，應係指關於系爭工程已估驗部分，已經履行權利義務
  之事項，即指海記公司就第一至四期工程已經履行施工並經驗
  收之義務，及上訴人就該完工驗收部分，依約就清償期先行屆
  至之90% 部分，除此之外，凡系爭工程合約原來約定之權利義
  務，均由被上訴人承受海記公司之地位，而應包括已發生而清
  償期未屆至之工程保留款債權。系爭工程既已完工驗收，且無
  發生保固事宜，則被上訴人得主張依其與屏東醫院間之合約關
  係，請求給付工程保留款中90% ，即3,367,697 元暨法定遲延
  利息，而判決被上訴人勝訴確定，被上訴人並已於95年9 月7
  日對上訴人聲請強制執行，經原審法院以系爭強制執行事件受
  理在案。
(四)被上訴人雖於90年6 月19日起訴請求上訴人給付系爭工程保留
  款3,367,697 元，惟訴外人乙○○早於90年1 月17日即以上訴
  人及海記公司為共同被告，請求給付工程款，雖上訴人曾否認
  乙○○與海記公司之次承攬契約，並主張以違約金債權抵銷系
  爭保留工程款債權，但未為原審法院所採認；而被上訴人請求
  之原審法院90年度重訴字第195 號、本院91年度重上字第10號
  事件訴訟之最後言詞辯論期日為92年7 月30日，遲至94年3 月
  9 日始經最高法院以94年度臺上字第308 號判決勝訴確定。
(五)海記公司負責人戊○○於原審法院90年度訴字第75號事件審理
  中，自認將系爭工程轉包與乙○○，且尚有保留款未領取，而
  未給付乙○○工程款。
(六)兩造經公共工程委員會調處，於87年2 月11日成立和解結果，
  對系爭工程款之請領同意以1.由被上訴人取得海記公司債權讓
  與之方式向上訴人請領；或2.依民法第242 條之規定代位海記
  公司行使債權。惟被上訴人未取得海記公司債權讓與之方式向
  上訴人請領，亦未依民法第242 條之規定代位海記公司行使債
  權，而係提起返還履約保證金訴訟（即原審法院90年度重訴字
  第195 號、本院91年度重上字第10號、最高法院94年度台上字
  第308 號）。
四協商整理兩造爭點如下：
(一)兩造於85年8 月12日之協調會達成協議：「有關原承攬海記營
  造有限公司與小包商未完結前帳乙事請萬有營造有限公司依據
  本工程附約第4 條、第5 條之規定辦理」；於85年8 月23日之
  協調會中再次確認：「有關原承攬人海記營造廠有限公司與其
  下游協力廠商或再承攬人之債務，概由萬有營造有限公司負責
  」屬於何種契約性質？
(二)乙○○對海記公司是否確有原審法院90年度訴字第75號確定判
  決認定之工程款債權？如有，則乙○○以該確定判決為執行名
  義聲請強制執行上訴人對海記公司之系爭工程保留款，並已受
  償，則被上訴人未處理海記公司與乙○○間工程款債務，致由
  上訴人代被上訴人清償，則上訴人可依何法律關係請求被上訴
  人給付該款項？
(三)上訴人得否以上開債權主張抵銷被上訴人請求之系爭工程保留
  款，並消滅被上訴人所持系爭強制執行事件執行名義之請求？
五兩造於85年8 月12日之協調會達成協議：「有關原承攬海記營
  造有限公司與小包商未完結前帳乙事請萬有營造有限公司依據
  本工程附約第4 條、第5 條之規定辦理」；於85年8 月23日之
  協調會中再次確認：「有關原承攬人海記營造廠有限公司與其
  下游協力廠商或再承攬人之債務，概由萬有營造有限公司負責
  」屬於何種契約性質？
(一)按第三人與債務人訂立契約承擔其債務者，非經債權人承認，
  對於債權人，不生效力，民法第301 條固有明文。惟按第三人
  與債務人訂立債務承擔契約，如未經債權人承認，僅對債權人
  不生效力而已，非謂訂約之當事人不受其拘束，債務人或承擔
  人如欲撤銷此項承擔契約，必須踐行民法第302 條第1 項所定
  定期催告債權人承認之程序，待債權人拒絕承認後，始得撤銷
  其承擔契約，最高法院68年台上字第1346號判例可資參照。亦
  即債權人拒絕承認時，債務人仍繼續對於債權人負擔債務，第
  三人則不得對債權人主張為承擔人，該債務承擔契約對於債權
  人不生效力，乃債權人承認之性質應解為對抗要件，即債權人
  拒絕承認債務承擔契約時，債務人或承擔人不得以契約之效力
  對抗債權人，因此債權人自仍以原債務人為債務人。又債務承
  擔契約已於債務人與承擔人間發生效力，因債權人拒絕承認，
  為避免增加當事人間法律關係之複雜化，民法乃賦與債務人或
  承擔人撤銷其債務承擔契約之權（民法第302 條參照）。故在
  債務人或承擔人撤銷債務承擔契約前，債務承擔之約定，其效
  力仍存在於兩造之間，承擔人不得以債務承擔契約未獲債權人
  之承認，脫免其債務清償之責任。如承擔人未履行此債務承擔
  契約之義務，致債務人自行履行債務而受有損害時，債務人應
  得依民法第227 條規定，請求承擔人負債務不履行之損害賠償
  責任。
(二)經查：兩造確就系爭工程合約成立附約，並於第5 條約定：「
  有關本建築工程除已估驗之部分外，其餘之權利與義務均由萬
  有營造有限公司概括承受」，嗣兩造於85年7 月3 日協調會時
  又作成決議：「本建築工程除已估驗部份，其餘權利、義務均
  由萬有營造有限公司概括承受」、「請萬有營造有限公司依據
  原有建築工程契約補立接續工程契約（附加契約）」，復於同
  年8 月12日協調會中被上訴人向上訴人請求排除海記公司下包
  商抗爭時，上訴人復重申有關原承攬人海記公司與小包商未完
  結前帳一事，請被上訴人依系爭工程合約附約第4 、5 條約定
  辦理，再於85年8 月23日之協調會中又確認有關原承攬人海記
  公司與其下游協力廠商或再承攬人之債務，概由被上訴人負責
  等情，為被上訴人所不爭執（見本院卷第40頁），並有被上訴
  人不爭執其真正之系爭工程合約附約、85年7 月3 日、8 月12
  日、23日協調會議紀錄在卷可憑（見本院第202 號卷第38頁至
  第45頁），足認兩造確為海記公司積欠其下游協力廠商或再承
  攬人之債務，合意成立由被上訴人負責之契約（下稱系爭契約
  ）。
(三)次查：兩造雖於85年7 月3 日成立協議，由被上訴人負責海記
  公司積欠其下游協力廠商或再承攬人之債務，惟被上訴人並未
  處理，致海記公司之下游協力廠商或再承攬人成立系爭工程糾
  紛自救委員會，於85年7 月5 日向上訴人陳情，上訴人遂再於
  其後之85年8 月12日、23日協調會中數次要求被上訴人應依系
  爭工程合約附約之約定處理，當時代表訴外人乙○○之孫清南
  亦具名陳情，嗣由臺灣省議會於86年1 月13日召集在地議員、
  臺灣省政府相關機關人員、兩造及系爭工程糾紛自救委員會代
  表孫清南共同調處，惟未就海記公司積欠系爭工程糾紛自救委
  員會成員之工程款部分有任何結論一節，有被上訴人不爭執其
  真正之陳情書、臺灣省議會1.9.土0 字第86004 號函、系爭
  工程調處會會議紀錄在卷可憑（見本院卷第209 頁、第161 頁
  、第150 頁至第156 頁）。足認被上訴人雖與上訴人成立系爭
  契約，惟始終未為處理，且被上訴人亦明知海記公司確有積欠
  其下游協力廠商或再承攬人債務，並曾與系爭工程糾紛自救委
  員會代表孫清南共同參與臺灣省議會召開之調處會議。
(四)又查：兩造成立系爭契約後，迄訴外人乙○○於90年5 月16日
  取得原審法院90年度訴字第75號勝訴判決，及於91年5 月31日
  以該判決聲請強制執行上訴人之財產而受領執行分配款時為止
  ，被上訴人均未依民法第302 條之規定撤銷系爭契約；而乙○
  ○係於90年1 月17日以上訴人及海記公司為共同被告，請求給
  付工程款，雖上訴人曾否認乙○○與海記公司之次承攬契約，
  並主張以違約金債權抵銷系爭保留工程款債權，但未為原審法
  院所採認一節，為被上訴人所不爭執（見本院卷第144 頁、第
  108 頁），並有原審法院90年度訴字第75號民事判決在卷可稽
  （見原審卷第19頁至第22頁）。足認於系爭契約有效存續期間
  ，海記公司之下包商乙○○確已代位海記公司請求給付系爭保
  留款及執行上訴人之財產，以滿足海記公司積欠乙○○之債務
  ，而被上訴人並未依系爭契約處理清償海記公司積欠其下包商
  乙○○之債務。易言之，原審法院90年度訴字第75號判決認定
  之事實雖係海記公司之下包商乙○○得代位海記公司向上訴人
  求償系爭保留款，實則仍因海記公司積欠下包商乙○○債務，
  未據被上訴人清償所致。
(五)再查：上訴人雖與海記公司間有系爭工程合約關係，惟與海記
  公司之下包商或次承攬人間，並無任何契約關係，依法無處理
  清償海記公司積欠下包商或次承攬人債務之責任。但因海記公
  司尚有系爭保留款留在上訴人處，且系爭保留款究應由海記公
  司或被上訴人請領，依系爭工程合約第5 條之約定乃未臻明確
  ，被上訴人遂於90年間起訴請求上訴人返還系爭工程保留款中
  之90% 及履約保證金，嗣經判決認定系爭工程合約附約中所稱
  「本建築工程估驗部分」之真意，應係指關於系爭工程已估驗
  部分，已經履行權利義務之事項，即指海記公司就第一至四期
  工程已經履行施工並經驗收之義務，及上訴人就該完工驗收部
  分，依約就清償期先行屆至之90% 部分，除此之外，凡系爭工
  程合約原來約定之權利義務，均由被上訴人承受海記公司之地
  位，而應包括已發生而清償期未屆至之系爭工程保留款債權。
  系爭工程既已完工驗收，且無發生保固事宜，則被上訴人得主
  張依系爭工程合約附約，請求給付工程保留款中90% ，即3,36
  7,697 元暨法定遲延利息，而判決被上訴人勝訴確定一節，為
  兩造所不爭執（見本院卷第144 頁、第108 頁），並有原審法
  院90年度重訴字第195 號、本院91年度重上字第10號、最高法
  院94年度台上字第308 號判決可憑（見系爭強制執行卷第6 頁
  至第25頁）。據此固堪認被上訴人得依系爭工程合約附約第5
  條之約定向上訴人請求給付原由海記公司施作系爭工程之系爭
  保留款。惟於上開3 審法院確定判決為此認定前，系爭工程合
  約附約第5 條之約定內容，猶屬不明確，上訴人為保障其不致
  需兩次給付系爭保留款（即海記公司暨其債權人下包商等以代
  位海記公司方式向上訴人請求給付系爭保留款，及被上訴人亦
  向上訴人請求給付），遂與被上訴人約定由被上訴人負責清償
  海記公司積欠其下包商或次承攬人之債務，藉此令上訴人免除
  其對海記公司之系爭保留款債務。因此，系爭契約乃與首揭債
  務承擔契約內容相同。是以上訴人主張系爭契約為債務承擔契
  約，自屬可採。而被上訴人既自認未曾撤銷系爭契約，則債務
  承擔之約定自屬有效存續於兩造之間。
(六)至被上訴人雖主張：系爭契約之約定僅為上訴人之免責條款，
  上訴人無權處理海記公司與其下包廠商之糾紛，應於原審法院
  90年度訴字第75號訴訟進行中通知被上訴人參加訴訟。其既未
  為之，被上訴人自不受該判決效力所拘束，且係上訴人違反兩
  造之約定，被上訴人並無違約，自不負損害賠償責任等語。惟
  查：
1.被上訴人既向上訴人承諾將負責處理海記公司積欠其下游協力
  廠商或再承攬人之債務，已為前述，自應解釋被上訴人將予以
  清償，以免除上訴人可能需向海記公司清償已施作估驗之工程
  款，即系爭保留款3,741,885 元之債務，否則海記公司之債權
  人，即其下游協力廠商或再承攬人均得代位海記公司向上訴人
  請求系爭保留款，如此一來，上訴人將負擔兩次給付系爭保留
  款之風險，而致兩造系爭契約之免責約定失其意義及目的。是
  以，被上訴人辯稱系爭契約之約定僅為上訴人之免責條款，非
  債務承擔契約等語，並不足採。
2.系爭契約僅係存在於兩造之間之債務承擔契約，被上訴人復於
  得知乙○○為海記公司下包商，且已陳情上訴人應代海記公司
  清償未付系爭工程款債務後，始終未為處理，致乙○○起訴等
  情，業經前述，則揆諸首揭說明，債務承擔契約於債權人拒絕
  承認時，債務人仍繼續對於債權人負擔債務，第三人尚不得對
  債權人主張為承擔人，乃該債務承擔契約對於債權人不生效力
  ，債權人自得仍以原債務人為債務人，亦即海記公司本即得不
  承認系爭契約，而逕向上訴人請求給付系爭保留款，乙○○既
  係代位海記公司行使權利，自亦應為相同解釋，上訴人依法不
  得據系爭契約拒絕清償，自無所謂「無權處理海記公司與其下
  包廠商之糾紛」可言。再者，系爭契約僅約定被上訴人應處理
  海記公司積欠其下游協力廠商或再承攬人之債務，並未約定於
  海記公司之下游協力廠商或再承攬人向上訴人求償時，上訴人
  應即通知或於訴訟進行中通知被上訴人參加訴訟一節，亦有系
  爭工程合約附約、85年7 月3 日、8 月12日、23日協調會議紀
  錄在卷可憑（見本院第202 號卷第38頁至第45頁）。足認上訴
  人於乙○○起訴時，並無通知或告知被上訴人訴訟義務。況且
  被上訴人早於85年8 月12日兩造召開協調會前，即知海記公司
  積欠下包商等系爭工程款，並向上訴人要求協助排除下包商等
  人之抗爭行為，而該次協調會及同年月23日再次召開之協調中
  兩造乃達成由被上訴人負責處理之決議，被上訴人亦曾與系爭
  工程糾紛自救委員會代表孫清南共同參與臺灣省議會召開之調
  處會議，均如前述，並有該等協調會記錄附卷可佐（見本院第
  202 號卷第40頁至第45頁、本院卷第155 頁至第156 頁），乃
  被上訴人並無不知乙○○為海記公司之下包商，且積極求償中
  ，則依系爭契約內容及誠信履約原則，被上訴人本應主動處理
  ，實無待上訴人再為通知或告知訴訟，被上訴人竟未為之，自
  屬違約，乃不得復指摘係上訴人違約未為通知或告知訴訟，而
  脫免自己違約之責。是以被上訴人所辯各節，均不足採。
六乙○○對海記公司是否確有原審法院90年度訴字第75號確定判
  決認定之工程款債權？如有，則乙○○以該確定判決為執行名
  義聲請強制執行上訴人對海記公司之系爭工程保留款，並已受
  償，則被上訴人未處理海記公司與乙○○間工程款債務，致由
  上訴人代被上訴人清償，則上訴人可依何法律關係請求被上訴
  人給付該款項？
(一)按債務不履行之債務人之所以應負損害賠償責任，係以有可歸
  責之事由存在為要件。若債權人已證明有債之關係存在，並因
  債務人不履行債務而受有損害，即得請求債務人負債務不履行
  責任。倘債務人抗辯損害之發生為不可歸責於債務人之事由所
  致，自應由其負舉證責任，如未能舉證證明，即不能免責。（
  參見最高法院97年度台上字第1000號判決要旨）
(二)經查：海記公司承攬系爭工程施工後經4 次估驗，最後估驗時
  為85年1 月間，惟迄海記公司85年3 月18日最後施工日止，仍
  有工人進行系爭工程，尤其自85年3 月6 日起迄85年3 月18日
  止，均在進行各樓層外牆、走廊、樓梯間泥作打底及粉刷、窗
  臺修補灌漿等泥作工程一節，有被上訴人不爭執其真正之系爭
  工程監造者即侯盛雄建築師事務所記錄之工程日誌附卷足參（
  見本院卷第209 頁、第178 頁至第184 頁）。因被上訴人係自
  85年7 月3 日兩造召開系爭工程接續協調會後才進場接續施作
  系爭工程，足認第4 次估驗後迄85年3 月18日止之泥作工程為
  海記公司之下包商所施作。
(三)次查：因第4 次估驗後迄被上訴人開始接續施作系爭工程之間
  所完成之工程，非被上訴人所施作，上訴人所屬承辦人員曾為
  此部分工程應否另行估驗通知海記公司辦理結算，簽請主管核
  示，嗣於86年4 月22日系爭工程辦理結算，以便被上訴人接續
  施工時，上訴人尚將被上訴人接續施作部分與海記公司停工前
  施作部分予以分別結算，及該次結算工程款為2,218,432 元等
  節，有被上訴人不爭執其真正之85年6 月14日系爭工程協調會
  記錄、上訴人內部簽呈、86年4 月22日結算記錄及結算明細表
  等附卷可佐（見本院卷第209 頁、第165 頁至第176 頁、第18
  6 頁至第190 頁），足認被上訴人接續施作系爭工程前，海記
  公司確尚有已施作而未領取之工程款，且該等部分為泥作工程
  款。
(四)又查：海記公司負責人戊○○於原審法院90年度訴字第75號事
  件審理中，自認將系爭工程轉包與乙○○，且尚有保留款未領
  取，而未給付乙○○工程款一節，為被上訴人所不爭執（見本
  院卷第144 頁、第108 頁至第109 頁），並有90年3 月6 日言
  詞辯論筆錄可憑（見原審法院90年度訴字第75號卷第53頁），
  而海記公司確與乙○○就系爭工程中泥作工程部分成立次承攬
  契約一情，亦據證人孫清南即代表乙○○承包工程之實際簽約
  人結證明確（見本院卷第122 頁至第125 頁），核與乙○○於
  原審法院90年度訴字第75號事件中提出之工程合約書、附件及
  系爭工程第4 期估驗單相符（見原審法院90年度訴字第75號卷
  第9 頁至第16頁）。且海記公司與乙○○間之工程合約、工程
  承攬單等所用海記公司及法定代理人印鑑與海記公司向上訴人
  承攬系爭工程所簽訂之工程契約上印鑑相同，為被上訴人所不
  爭，並經本院勘驗無訛（見本院卷第143 頁、原審法院90年度
  訴字第75號卷第9 頁至第15頁、90年度重訴字第195 號返還履
  卷第12頁），另乙○○承攬施作之泥作工程所完成之部分確為
  上訴人於第一至四期估驗及於86年4 月22日估驗結算之部分，
  金額逾系爭保留款一節，亦有上訴人86年4 月系爭工程結算明
  細表4 紙在卷可稽（見本院卷第187頁至第190頁）。據此足認
  乙○○對海記公司確有原審法院90年度訴字第75號確定判決認
  定之工程款債權。被上訴人僅以其非原審法院90年度訴字第75
  號確定判決之當事人，不受該判決認定事實之拘束而否認乙○
  ○對海記公司有工程款債權，自不足採。
(五)末查：乙○○業以原審法院90年度訴字第75號確定判決為執行
  名義聲請強制執行上訴人對海記公司之系爭工程保留款，並已
  受償，且被上訴人未曾依系爭契約之約定處理海記公司與乙○
  ○間工程款債務等情，已為上述，足認上訴人確已代被上訴人
  清償應給付與海記公司及其下包商等系爭工程保留款，而受有
  3,741,885 元款項之損害。亦即被上訴人並未依系爭契約內容
  及誠信履約原則，主動處理海記公司與乙○○間工程款債務，
  而致上訴人受有損害，則揆諸上揭說明，上訴人暨已證明與被
  上訴人間有系爭契約債之關係存在，並因被上訴人不履行債務
  而受有上開損害，主張依債務不履行之法律關係請求被上訴人
  給付該款項3,741,885 元，應屬可採。
(六)至被上訴人主張其未能處理系爭工程相關後續問題令上訴人得
  以免責，係可歸責於上訴人未告知訴訟及通知被上訴人處理乙
  ○○之債權問題等語。惟依系爭契約內容上訴人並無通知乙○
  ○求償或告知被上訴人訴訟義務，再者，被上訴人早於85年8
  月12日兩造召開協調會前，即知海記公司積欠下包商等系爭工
  程款，亦曾與系爭工程糾紛自救委員會代表乙○○之孫清南共
  同參與臺灣省議會召開之調處會議，乃被上訴人並無不知乙○
  ○為海記公司之下包商，且積極求償中，均如前述，又依系爭
  契約內容及誠信履約原則，被上訴人本應主動處理，竟未為之
  ，復未能舉證證明此損害之發生為不可歸責於其事由所致，則
  依上開說明，被上訴人所辯並不足採，自不能免責。
七上訴人得否以上開債權主張抵銷被上訴人請求之系爭工程保留
  款，並消滅被上訴人所持系爭強制執行事件執行名義之請求？
(一)按強制執行法第14條第1 項規定之債務人異議之訴，須主張執
  行名義成立後，有消滅或妨礙債權人請求之事由發生，始得為
  之。所謂消滅債權人請求之事由，係指足以使執行名義之請求
  權及執行力消滅之原因事實，如清償、提存、抵銷、免除、混
  同、債權之讓與、債務之承擔、解除條件之成就、和解契約之
  成立，或類此之情形，始足當之。次按抵銷固使雙方債務溯及
  最初得為抵銷時消滅，惟雙方互負得為抵銷之債務，並非當然
  發生抵銷之效力，必一方對於他方為抵銷之意思表示而後雙方
  之債務乃歸消滅，此觀民法第335 條第1 項規定自明。故給付
  之訴之被告對於原告有得為抵銷之債權，而在言詞辯論終結前
  未主張抵銷，迨其敗訴判決確定後表示抵銷之意思者，其消滅
  債權人請求之事由，不得謂非發生在該訴訟言詞辯論終結之後
  ，依強制執行法第14條之規定，自得提起執行異議之訴，最高
  法院29年上字第1123號判例要旨可資佐參。
(二)經查：因被上訴人未依系爭契約履行其債務，上訴人請求被上
  訴人賠償給付上訴人所受3,741,885 元之損害，係於本院更審
  審理中當場向被上訴人為抵銷之意思表示一節，有96年12月28
  日準備程序筆錄在卷可稽（見本院第202 號卷第63頁），雖上
  開抵銷之意思表示係在本院91年度重上字第10號返還履約保證
  金等事件於92年7 月30日言詞辯論終結之後（見本院91年度重
  上字第10號第300 頁至第305 頁），惟依上開說明，上訴人尚
  得另行提起本件債務人異議之訴，並於本件訴訟審理中為抵銷
  之意思。再者，上訴人所為抵銷3,741,885 元債權額，乃溯及
  最初上訴人於91年5 月31日經執行給付完畢得為抵銷時，如此
  自足以使被上訴人所持系爭強制執行事件執行名義之請求，即
  上訴人應給付被上訴人3,367,697 元，及自90年7 月13日起至
  清償日止按年息5%計算之利息消滅。
(三)另被上訴人復以因系爭工程保證契約承受系爭工程遲延債務，
  而遭上訴人扣除違約金1,065,600 元，主張抵銷本件債務不履
  行之損害賠償等語。惟被上訴人擔任系爭工程之保證人而受有
  之損害，係因主債務人海記公司違約所致，保證人清償債務後
  依民法第749 條規定取得代位權固得向海記公司請求賠償，惟
  本件上訴人因清償所受之損害，則係因被上訴人未履行兩造之
  系爭契約所致，亦即係屬上訴人自己之債權，而非上訴人因代
  海記公司清償而取得對海記公司之債權，被上訴人自無從以其
  對海記公司之債權與上訴人自己對被上訴人之債權互為抵銷。
  是以被上訴人上開主張，並不足採。
八綜上所述，上訴人本於系爭契約債務不履行損害賠償之法律關
  係，提起執行異議之訴，請求將系爭強制執行事件對上訴人所
  為之強制執行程序，予以撤銷，為有理由，應予准許。原審為
  上訴人敗訴之判決，尚有未洽。上訴意旨指摘原判決不當，求
  予廢棄改判，為有理由。爰由本院予以廢棄改判，如主文第二
  項所示。
九據上論結，本件上訴為有理由，依民事訴訟法第450 條、第78
  條，判決如主文。
中    華    民    國    98    年    6     月    10    日
                            民事第四庭
                                審判長法官  蔡文貴
                                法      官  黃科瑜
                                法      官  謝靜雯
以上正本證明與原本無異。
如對本判決上訴，須於判決送達後20日內向本院提出上訴狀，其
未表明上訴理由者，應於上訴後20日內向本院提出上訴理由書（
均須按他造當事人之人數附繕本）。上訴時應提出委任律師或具
有律師資格之人之委任狀，並依附註條文規定辦理。
中    華    民    國    98    年    6     月    10    日
                                書  記  官  唐奇燕
附註：
民事訴訟法第466 條之1 ：
對於第二審判決上訴，上訴人應委任律師為訴訟代理人，但上訴
人或其法定代理人具有律師資格者，不在此限。
上訴人之配偶、三親等內之血親、二親等內之姻親，或上訴人為
法人、中央或地方機關時，其所屬專任人員具有律師資格並經法
院認適當者，亦得為第三審訴訟代理人。
第1 項但書及第2 項情形，應於提起上訴或委任時釋明之。


司法院資訊處製作；財團法人民間司法改革基金會備份。
